【裁判字號】    92,判,1507
【裁判日期】    921031
【裁判案由】    遺產稅
【裁判全文】
最  高  行  政  法  院  判  決                  九十二年度判字第一五○七號
    上  訴  人  財政部臺灣省中區國稅局
    代  表  人  許虞哲
    被 上訴 人  甲○○
右當事人間因遺產稅事件，上訴人不服中華民國九十年五月三十日臺中高等行政法院
八十九年度訴字第二六九號判決，提起上訴。本院判決如左：
    主  文
原判決除確定部分外廢棄。
廢棄部分，被上訴人在第一審之訴駁回。
廢棄部分，第一審及上訴審訴訟費用均由被上訴人負擔。
    理  由
本件被上訴人之配偶籃任貴於民國八十二年十一月八日死亡，被上訴人於八十四年三
月十七日申報遺產稅，經上訴人核定遺產總額為新台幣（下同）一二、七四二、三六
九元，遺產淨額四、四一二、一五○元，應納遺產稅額四六○、三三○元，並於八十
四年七月三日繳納完竣。嗣被上訴人於八十四年十一月一日陳情遺產中坐落南投縣埔
里鎮○○○段一一之一一、一一之一四及一一之二四號等三筆土地為農業用地應予扣
除，上訴人除以八十四年十一月二十七日中區國稅埔里審第八四○○○九四五五號函
否准所請，嗣再按申請復查程序處理，並以申請復查逾期程序不合為由，作成八十四
年十二月十二日中區國稅法字第八四○○八四六一六號復查決定。被上訴人不服，訴
經財政部八十五年八月二十日台財訴第000000000號訴願決定，以上訴人對
於同一陳情書，先後為不同之程序處理，核欠允當等由，將原處分撤銷，囑由上訴人
究明被上訴人真意及查明所訴實情後另為適法處分。上訴人所屬埔里稽徵所遂於八十
六年一月九日准依平均地權條例第二十六條之一第一項第五款規定，視同繼續經營農
業生產扣除其土地價值全數，重行核定遺產淨額為三、一五五、五一○元，應納遺產
稅額二四七、三七一元，退還溢繳之稅款。惟其後復於八十六年八月二十日以其中坐
落南投縣埔里鎮○○○段一一之一四地號土地，繼承人於八十四年七月十四日辦理繼
承登記時，登記由被上訴人及籃順美、籃春等三人繼承，依被繼承人死亡時遺產及贈
與稅法第十七條第一項第五款規定，該土地僅能扣除土地價值之半數，而重行核定遺
產淨額為三、七三五、一二五元，應納遺產稅額三三五、二七一元，發單補徵遺產稅
額八七、九○○元及自動補報加計利息五、九五五元。被上訴人不服，循序起訴主張
：系爭一一之一四號土地於七十三年間闢建為「琵琶溪排水系統行水道路用地」構築
堤防圍籬成行水區，為公共用地，被上訴人依法辦理由被上訴人及籃順美、籃春等三
人繼承，並無不合。依財政部八十二年八月四日台財稅第八二○三四三六九七號函釋
，應准比照都市計畫法第五十條之一公共設施保留地，全數自遺產中扣除。為此訴請
判決撤銷原核定、復查及訴願決定（被上訴人另請求上訴人應給付新臺幣五萬七千三
百九十六元部分，經原判決駁回，被上訴人未聲明上訴）。
上訴人則以：系爭生蕃空段一一之一四地號土地於本案繼承發生時，地目為「旱」地
（八十六年七月五日地目變更為「水」地），且迄今仍編定為特定農業區農牧用地，
依土地稅法施行細則第五十七條第一項第一款規定，系爭土地應屬農業用地，自無都
市計畫法第五十條之一「公共設施保留地」得免徵遺產稅之適用。縱位處行水區土地
，仍非公共設施保留地，依財政部七十七年四月十九日台財稅第七七○○八○四○一
號函釋之意旨，系爭土地亦不得免徵遺產稅等語，資為抗辯。
原審斟酌全辯論意旨及調查證據結果，以：按「公共設施保留地因依本法第四十九條
第一項徵收取得之加成補償，免徵所得稅；因繼承或因配偶、直系血親間之贈與而移
轉者，免徵遺產稅或贈與稅。」都市計畫法第五十條之一定有明文。又「主旨：被繼
承人遺產中非屬都市計畫範圍內之土地，如經政府闢為道路供公共使用，准予比照都
市計畫法第五十條之一規定免徵遺產稅。」亦經財政部八十二年八月四日台財稅第八
二○三四三六九七號函釋在案。次按「左列各款不計入遺產總額：．．．十二、被繼
承人遺產中經政府闢為公眾通行道路之土地或其他無償供公眾通行之道路土地，經主
管機關證明者。」為八十四年一月十三日修正公布之遺產及贈與稅法第十六條第十二
款前段所明定。其立法理由稱：「．．．（五）第十二款新增。供公眾通行之道路土
地，名義上雖為私有財產，惟所有權人事實上已無法使用、收益，且變現困難，所有
權人死亡時，並應列入遺產課稅，而公共設施保留地之所有權人，不但保有使用收益
之權，且依都市計畫法第五十條之一規定免徵遺產稅，顯失公允，爰參酌都市計畫法
第五十條之一規定，增訂第十二款規定，使此類土地不計入遺產額，免課遺產稅。」
公眾通行道路為公共設施用地之一種，揆諸前開修正條文及立法理由，私有土地已實
際供公共設施使用，於遺產及贈與稅法八十四年一月十三日修正公布前，如符合前述
財政部八十二年八月四日台財稅第八二○三四三六九七號函釋情形，應可比照都市計
畫法第五十條之一規定，免徵遺產稅。另水利法第七十八條規定：「主管機關為保護
水道，應禁止左列各事項：一、在行水區內建造、種植、堆置、挖取，或設置遊樂設
施、豎立廣告牌、傾倒廢棄物，足以妨礙水流之行為。二、在行水區內圍築魚塭、插
、吊蚵及其他養殖行為。三、在行水區內擅採砂石、堆置砂石或傾倒廢土。四、在距
堤腳或堤防附屬建造物四週規定之距離內，耕種或挖取泥砂磚石等物。五、在堤身及
其附屬建造物墾種、放牧、或設置有害之建造物，或在堤身指定通路外行駛車輛、牲
畜。六、毀損或擅移水利建造物或設備。七、擅自啟閉水門、閘門或管制設備。八、
擅自鏟伐堤身草皮、樹木。九、其他有礙水道防衛之行為。前項第二款所稱規定距離
，由主管機關訂定之。」同法施行細則第一百四十二條規定：「本法第七十八條所稱
行水區，係指左列情形：一、已築有堤防者為二堤之間之土地。二、未築有堤防者，
為尋常洪水位達到地區之土地。」再依土地法第二百零八條第四款規定「國家因左列
公共事業之需要，得依本法之規定徵收私有土地。但徵收之範圍應以其事業所必需者
為限．．．。四、水利事業。」是水利事業用地，乃屬公共設施用地甚明。查上開土
地於七十八年間由前臺灣省水利處及南投縣政府聯合辦理南港溪堤防道路工程及枇杷
溪排水工程，致留置於行水區（枇杷城溪排水溝行水區）內不能耕作，該「南港溪溪
北堤防道路工程（第一期）」並早於七十四年二月四日竣工。且上開土地於八十二年
十一月八日繼承發生時係屬都市計畫區外特定農業區之農牧用地，足證系爭生蕃空段
一一之一四號土地於繼承發生時確因上開水利公共工程已成為公共水利設施之行水區
無誤。本件繼承發生時，該土地地目雖仍登記為「旱」（已於八十六年七月九日變更
地目為水），編定使用種類為「特定農業區農牧用地」（南投縣政府以八十九年九月
二十日八九投府地用字第八九一四五七五五號函埔里地政事務所，略以：．．．生蕃
空段一一─一四號土地，由特定農業區農牧用地變更編定為同區水利用地一案，經核
尚符合「非都市土地使用管制規則」第十條等有關規定，爰依「非都市土地變更編定
執行要點」．．．規定，同意照案辦理．．．），然該地非屬都市計畫範圍內之土地
，徵諸前開說明，已符合財政部八十二年八月四日台財稅第八二○三四三六九七號函
釋情形，自應比照都市計畫法第五十條之一之有關公共設施保留地之規定，免徵遺產
稅。上訴人復查決定予以計入遺產額，依繼承發生時遺產及贈與稅法第十七條第一項
第五款規定扣除土地價值之半數課徵遺產稅，即有未合等為判斷之基礎，並說明其證
據之取捨，而認被上訴人（確定部分外）之訴為有理由，判決撤銷訴願決定及復查決
定。
原判決撤銷訴願決定及原處分，固非全然無見，惟按都市計畫法第五十條之一係規定
公共設施保留地因依本法第四十九條第一項徵收取得之加成補償，免徵所得稅；因繼
承或因配偶、直系血親間之贈與而移轉者，免徵遺產稅或贈與稅。所稱公共設施保留
地以同法第四十二條所定「都市計畫地區範圍內，應視實際情況，分別設置下列公共
設施用地：一、道路、公園、綠地、廣場、兒童遊樂場、民用航空站、停車場所、河
道及港埠用地。二、學校、社教機關、體育場所、市場、醫療衛生機構及機關用地。
三、上下水道、郵政、電信、變電所及其他公用事業用地。四、本章規定之其他公共
設施用地。」為限。依司法院釋字第三二六號解釋：「都市計畫法第四十二條第一項
第一款所稱之河道，係指依同法第三條就都市重要設施作有計畫之發展，而合理規劃
所設置之河道而言。至於因地勢自然形成之河流，及因之而依水利法公告之原有『行
水區』在都市計畫使用區之範圍，仍不包括在內。」其理由為：「都市計畫係指在一
定地區內有關都市生活之經濟、交通、衛生、保安、國防、文教、康樂等重要設施，
作有計畫之發展，並對土地使用作合理之規劃而言，都市計畫法第三條定有明文。同
法第四十二條第一項第一款所稱之河道，係指依首開規定合理規劃所設置，且依其第
二項規定『應儘先利用適當之公有土地』之河道。足見此種河道所使用之土地原非河
道，依都市計畫之設置始成為河道之公共設施用地，至由於地理形勢自然形成之河流
及因之而依水利法公告之原有行水區之土地，雖在都市計畫使用區之範圍，既非依都
市計畫法所設置，自不屬上述之公共設施用地，縱將之改稱為河道，亦同。其依都市
計畫法第三十二條所劃定之使用區或特定專用區，乃為使用管制事項而設，與公共設
施用地之設置，二者並不相同。」是都市計畫行水區土地係依都市計畫法規定之程序
所劃設之使用分區，為都市計畫法第三章土地使用分區管制第三十二條第一項規定之
其他分區之一種，而非屬都市計畫法第四十二條所規定之公共設施用地。系爭土地為
都市計畫外之特定農業區，無都市計畫法之適用，況縱係都市計畫內之行水區土地，
係屬都市計畫法第三十二條第一項規定之其他使用區之一種，非依都市計畫法定程序
劃設為公共設施用地，更非都市計畫法第四十二條第一項第一款所稱之「河道」用地
，與同法都市計畫法第五十條之一所定公共設施保留地要件不符，本件無適用該條規
定免遺產稅餘地。至八十四年一月十三日修正公布之遺產及贈與稅法第十六條第十二
款前段，依實體從舊原則，於本件本無適用與否問題，且該條規定內容與財政部八十
二年八月四日台財稅第八二○三四三六九七號函釋相同，係規定被繼承人遺產中非屬
都市計畫範圍內之土地，如經政府闢為道路供公共使用，准予比照都市計畫法第五十
條之一規定免徵遺產稅。系爭一一之一四號土地未經政府闢為道路供公共使用（按同
段一一之一一及一一之二四號土地，上訴人以經南投縣埔里鎮公所函復，位於南港溪
北堤防道路工程（第一期）中，已闢為道路用地，依前述財政部八二三四三六九七號
函釋，准依公共設施保留地全數自遺產中扣除），應無前開函釋或八十四年一月十三
日修正公布之遺產及贈與稅法第十六條第十二款前段規定之適用。系爭土地縱係水利
法所定水利用地，但既非公共設施保留地或經政府闢為道路供公共使用，即不得依都
市計畫法第五十條之一或財政部前述八十二年函釋自遺產中扣除。非公共設施保留地
之水利用地，其使用即令有所限制，法既無免徵遺產稅規定，被上訴人自無由據此主
張免遺產稅。原判決認水利事業用地為公共設施用地，應依都市計畫法第五十條之一
、財政部八十二年函釋及八十四年一月十三日修正公布之遺產及贈與稅法第十六條第
十二款規定免徵遺產稅，而撤銷訴願決定及復查決定，自有違誤，上訴人執此指摘，
非無理由，應將原判決此部分廢棄。末查系爭一一之一四號地被上訴人依平均地權條
例第二十六條之一但書第五款規定視同繼續經營農業生產，而依行為時農業遺產及贈
與稅法第十七條第五款前段規定：「左列各款，應自遺產總額中扣除，免徵遺產稅：
．．．五、遺產中之農業用地，由繼承人或受遺贈人，繼續經營農業生產者，扣除其
土地價值之半數。但由能自耕之繼承人一人繼承，繼續經營農業生產者，扣除其土地
價值之全數。」系爭土地既不符前述全額扣除規定，則無論上訴人將系爭地列為繼續
經營農業生產之農業用地，予以扣除土地價值之半數是否妥適，於被上訴人並無不利
，原處分補徵未符免稅要件之系爭土地價值之半數，其結論尚無不合，訴願決定予以
維持，亦無不當，上訴人訴請撤銷，非有理由，爰自為判決駁回上訴人此部分之訴。
據上論結，本件上訴為有理由，依行政訴訟法第二百五十六條第一項、第二百五十九
條第一款、第九十八條第三項前段，判決如主文。
中    華    民    國    九十二      年      十        月      三十一    日
                    最 高 行 政 法 院  第 一 庭
                                審 判 長 法  官      黃  綠  星
                                         法  官      黃  合  文
                                         法  官      蔡  進  田
                                         法  官      黃  璽  君
                                         法  官      廖  宏  明
右  正  本  證  明  與  原  本  無  異
                                         法院書記官  邱  彰  德
中    華    民    國    九十二      年      十一      月      三        日


司法院資訊處製作；財團法人民間司法改革基金會備份。
